【裁判字號】    99,重訴,14
【裁判日期】    990923
【裁判案由】    交還土地
【裁判全文】
臺灣嘉義地方法院民事判決              99年度重訴字第14號
原      告  行政院農業委員會林務局嘉義林區管理處
法定代理人  乙○○
訴訟代理人  甲○○
被      告  丙○○
訴訟代理人  林俊生律師
上列當事人間交還土地事件，於民國99年9 月9 日言詞辯論終結
，本院判決如下：
    主      文
被告應將坐落於嘉義縣大埔鄉○○○段００四四、００四七、０
０四九地號土地上各如附圖A 所示部分面積九點四一四二七公頃
之檳榔樹剷除，及將如附圖B 所示部分面積零點零零九九零九公
頃之工寮、C 所示部分面積零點零零零九一公頃之水塔等地上物
拆除，並將前開土地返還原告。
被告應給付原告壹佰零萬柒仟零陸元，及自民國九十九年二月
十日起至清償日止，按週年利率百分之五計算之利息。
原告其餘之訴駁回。
訴訟費用由被告負擔。
    事實及理由
甲、原告主張：嘉義縣大埔事業區第32林班地內土地（下稱系爭
    林班地）係中華民國所有由原告管理。豈料被告無正當占有
    權源，竟擅自占用系爭林班地內坐落嘉義縣大埔鄉○○○段
    0044、0047、0049地號土地，在其上墾殖檳榔並設置工寮及
    水塔各一座，被告占有土地之面積經嘉義縣水上地政事務所
    測量結果為94,142.7平方公尺，爰依民法第767 條之規定，
    請求被告將前揭作物及地上物移除，將系爭土地交還原告。
    又依土地法第110 條規定，地租不得超過地價10﹪，故原告
    以每年地價8 ﹪計算被告所受相當於租金之不當得利數額，
    並依不當得利之規定請求被告給付5 年間之不當得利合計新
    臺幣（下同）1,882,854 元【計算式：50（系爭土地申報地
    價）×94,142.7×0.08×5 】等語。並聲明：被告應將坐落
    於嘉義縣大埔鄉○○○段0044、0047、0049地號土地上各如
    附圖A 所示部分面積9.41427 公頃之檳榔樹剷除，及B 所示
    部分面積0.009909公頃之工寮、C 所示部分面積0.00091 公
    頃之水塔等地上物拆除，並將占用之前開土地返還原告；被
    告應給付原告1,882,854 元，及自起訴狀繕本送達被告翌日
    起至返還前開土地日止，按週年利率百分之五計算之利息。
乙、被告則以：系爭林班地之所有權人係登記為中華民國，管理
    者則登記為行政院農業委員會林務局，此有土地登記謄本可
    稽，而原告係屬行政院農業委員會林務局之下屬單位，並非
    上開土地之「所有權人」，亦非上開土地之「管理者」，且
    森林法第12條係就林業行政上管理之劃分，與土地之管理處
    分不同，故就本件訴訟而言，原告無訴訟實施權，即當事人
    不適格，從而，原告所為本件之主張及請求，應為無理由。
    又原告請求按每年地價8 ﹪計算相當於租金之不當得利數額
    並不合理等語資為抗辯。並聲明：原告之訴駁回。
丙、得心證之理由：
一、按「所有人對於無權占有或侵奪其所有物者，得請求返還之
    。對於妨害其所有權者，得請求除去之。」民法第767 條第
    1 項前段、中段定有明文。又「國有財產權由各地國家機關
    使用者，名義上雖仍為國有，實際上即為使用機關行使所有
    人之權利，故本院對於是類財產，向准由管領機關起訴，代
    國家主張所有人之權利。（最高法院51年台上字第2680號判
    例參照）。經查系爭林班地內之前開0044、0047、0049地號
    等3 筆土地為中華民國所有，管理機關為行政院農業委員會
    林務局，經登記有案，有土地登記謄本附卷可按。次按森林
    法第2 條規定：「本法所稱主管機關：在中央為行政院農業
    委員會；在直轄市為直轄市政府；在縣（市）為縣（市）政
    府」。同法第12條第1 項前段：「國有林由中央主管機關劃
    分林區管理經營之」。森林法施行細則第2 條：「森林所有
    權及所有權以外之森林權利，除依法登記為公有或私有者外
    ，概屬國有」。依前揭規定，國有林既由中央主管機關劃定
    林區管理經營，為事權統一，則該林區所轄內之土地，自亦
    由該林區管理單位管理之甚明。而原告主張系爭林班地係在
    其依前揭規定管理經營之國有林區乙節，為被告所不爭執，
    堪信為真實。是原告主張其為系爭林班地之管理機關乙節，
    應為可採。依前揭判例意旨，原告雖非系爭林班地之所有權
    人，然其得本於管理機關之地位代所有權人即國家主張權利
    ，而具原告當事人適格，被告抗辯原告非系爭土地之所有權
    人亦非管理機關，其當事人不適格，即非可採。
二、按訴狀送達後，原告不得將原訴變更或追加他訴，但請求之
    基礎事實同一、擴張或減縮應受判決事項之聲明者，不在此
    限，民事訴訟法第255條第1項第1、3款分別定有明文。本件
    原告起訴時訴之聲明為：被告應將坐落嘉義縣大埔鄉○○○
    段0043、0044、0047地號之土地上面積12.2公頃（位置及範
    圍如附圖所示紅色部分）之檳榔、工寮及水塔移除將土地交
    還原告，並給付原告244 萬元，及自起訴狀繕本送達被告翌
    日起至返還前開土地日止，按週年利率百分之五計算之利息
    。嗣經本院囑託嘉義縣水上地政事務所就建物現況加以測量
    確定建物面積位置後，原告於民國99年6 月29日言詞辯論期
    日陳明請求返還之土地如前開測量結果等語，並自行套繪地
    籍圖記載被告占用之土地為系爭林班地內0044、0047、0049
    地號等3 筆土地，是核原告之真意應係更正其聲明為被告應
    將前開0044、0047、0049地號土地上如附圖A 所示部分面積
    9.41427 公頃之檳榔樹剷除，以及B 所示部分面積0.009909
    公頃之工寮及C 所示部分面積0.00091 公頃之水塔等地上物
    拆除，將占用之前開土地返還原告，合先敘明。原告嗣於99
    年8 月10日就不當得利返還請求部分具狀陳明被告應給付給
    付原告1,882,854 元，及自起訴狀繕本送達被告翌日起至返
    還前開土地日止，按週年利率百分之五計算之利息。核被告
    所為係屬於減縮應受判決事項之聲明，與上開規定相符，應
    予准許。
三、原告主張被告占用系爭林班地內0044、0047、0049地號土地
    上如附圖A 、B 、C 所示部分之土地、面積各為9.41427 公
    頃、0.009909公頃及0.00091 公頃，並於其上種植檳榔樹及
    建有工寮、水塔等情，業據其提出照片6 張在卷，並經本院
    於99年3 月29日會同嘉義縣水上地政事務所測量員勘驗，製
    有勘驗筆錄及土地複丈成果圖在卷可稽，並為被告所不爭執
    ，堪信原告此部分主張為真實。原告主張被告占用前開並無
    合法權源，被告亦未證明其占用有正當權源，則原告依民法
    第767 條第1 項前段、中段之規定，請求被告將前開地上物
    移除，並將土地交還原告，自屬有據。
四、次按「無法律上之原因而受利益，致他人受損害者，應返還
    其利益。」民法第179 條前段定有明文。依不當得利之法則
    請求返還不當得利，以無法律上之原因而受利益，致他人受
    有損害為其要件，故其得請求返還之範圍，應以對方所受之
    利益為度，非以請求人所受損害若干為準，無權占有他人土
    地，可能獲得相當於租金之利益為社會通常之觀念（最高法
    院61年台上字第1695號判例參照）。是土地所有人因此受有
    相當於租金之損害，自得依民法第179 條前段之規定，請求
    無權占有人返還相當於租金之不當得利。系爭林班地既為中
    華民國所有，原告為管理機關，被告占有前開土地，核屬無
    權占有等情，均有如上述。依前揭說明，被告無權占有前開
    土地自可獲得相當於租金之利益灼然。被告辯稱原告非管理
    機關，不得請求返還云云，要屬無據，自無可採。是原告依
    民法第179 條前段之規定，請求被告返還相當於租金之不當
    得利，於法有據。經查被告占用之前開土地位在嘉義縣大埔
    鄉○○○段，為林業用地、申報地價自86年8 月起每平方公
    尺為44元、自99年1 月起每平方公尺為50元等情，有土地登
    記謄本附卷可稽（見本院卷第9 頁至第10頁、第72頁）。本
    院審酌被告占用前開土地是種植檳榔樹及該土地之地理位置
    、未來發展遠景等情，認被告占用系爭林班地所受之利益99
    年以每平方公尺50元，94年2 月2 月起至98年以每平方公尺
    44元，並均以週年利率百分之五計算較為適當。又被告占用
    前開土地之面積合計9.425089公頃【計算式：9.41427 ＋
    0.009909＋0.00091 】即94,250.89 平方公尺，原告主張以
    94,142.7平方公尺計算被告所受之利益，自應准許。準此計
    算原告請求起訴時回溯5 年間（即自94年2 月2 日起至99年
    2 月1 日止）被告所受利益共計1,037,006 元【計算式：（
    94,142.7×44×0.05×27/365）＋（94,142 .7 ×44×0.05
    ×10/12 ）＋（94,142.7×44×0.05×4 ）＋（9,4142.7×
    50×0.05×32/365）】。是原告請求被告返還前開所受利益
    1,037,006 元為有理由，逾此金額之請求，為無理由，應予
    駁回。
五、按給付無確定期限者，債務人於債權人得請求給付時，經其
    催告而未為給付，自受催告時起，負遲延責任。其經債權人
    起訴而送達訴狀，或依督促程序送達支付命令，或為其他相
    類之行為者，與催告有同一之效力；遲延之債務，以支付金
    錢為標的者，債權人得請求依法定利率計算之遲延利息；應
    付利息之債務，其利率未經約定，亦無法律可據者，週年利
    率為百分之五，為民法第229 條第2 項、第233 條第1 項前
    段、第203 條所明定。類之行為者，與催告有同一之效力；
    遲延之債務，以支付金錢為標的者，債權人得請求依法定利
    率計算之遲延利息既以之父金錢之債務遲延為前提，則於債
    務人清償後即無遲延利息之可言。本件原告請求返還不當得
    利之債，屬給付無確定期限者，且係以支付金錢為標的，則
    依上揭法律規定，原告就被告應給付之上開金額，請求起訴
    狀繕本送達之翌日即99年2 月10日起至清償日止，按法定利
    率即週年利率百分之五計算之利息，自屬有據，逾此範圍之
    利息請求，於法無據，不能准許。
六、從而，原告本於民法第767 條第1 項前段、中段及第179 條
    前段所定之法律關係請求被告(一)應將前開0044、0047、0049
    地號土地上如附圖A 所示部分面積9.41427 公頃之檳榔樹剷
    除，以及B 所示部分面積0.009909公頃之工寮及C 所示部分
    面積0.00091 公頃之水塔等地上物拆除，並將占用之前開土
    地返還原告；(二)給付原告1,037,006 元，及自99年2 月10日
    起至清償日止，按週年利率百分之五計算之利息部分為有理
    由，應予准許；逾此範圍之請求，為無理由，應予駁回。
七、本件事證已臻明確，兩造其餘攻擊與防禦方法均與判決結果
    不生影響，不再一一論述，附此敘明。
丁、訴訟費用負擔之依據：按各當事人一部勝訴、一部敗訴者，
    其訴訟費用，由法院酌量情形，命兩造以比例分擔或命一造
    負擔，或命兩造各自負擔其支出之訴訟費用，民事訴訟法第
    79條定有明文；查本件原告雖就其請求被告返還不當得利之
    訴部分一部敗訴，然本件關於該不當得利部分之請求並不併
    計其訴訟標的金額而未徵收其裁判費，是本院認應命被告負
    擔本件全部訴訟費用。
中    華    民    國    99    年    9     月    23    日
                  民事第一庭  法  官  林望民
以上正本係照原本作成。
如對本判決上訴須於判決送達後20日內向本院提出上訴狀。
如委任律師提起上訴者，應一併繳納上訴審裁判費。
中    華    民    國    99    年    9     月    23    日
                              書記官  吳明蓉

司法院資訊處製作；財團法人民間司法改革基金會備份。
